---
title: Ejemplo de un slideshow
author: Antalcides Olivo
date: 2016-02-11
output: 
  revealjs::revealjs_presentation:
    theme: sky
    highlight: pygments
css: custom.css

---

## Pruebas de hipótesis: el contexto

- Tiramos una moneda 100 veces y obtenemos 60 caras
- ¿Compatible con `p=.5`?
- Podemos hacer una prueba de hipótesis clásica con hipótesis nula ($H_0$): `p=0.5`
- De otra manera: ¿cómo de raras son 60 caras en 100 tiradas si `p=.5`?


## Prueba de hipótesis mediante remuestreos

```{r, fig.width=6, fig.height=3.5}
N <- 100; n <- 60; p <- 0.5
muestras <- rbinom(10000, N, p)
hist(muestras, breaks = 30, col = "gray", main = "", xlab = "")
abline(v = n, col = "red")
```


## El p-valor: proporción de muestras que superan el valor obtenido

```{r, fig.width=6, fig.height=3.5}
mean(muestras >= n)
```

El p-valor es la proporción de muestras que exceden (en este caso) el valor obtenido.

Conceptualmente, es $P(D|H_0)$, la probabilidad de tus datos dada la hipótesis nula.


## Prueba de hipótesis como enseñan los libros

```{r}
binom.test(n, N, p, "greater")
```



# Pruebas de hipótesis con rstan


## La perspectiva bayesiana

- No nos interesa $P(D | p)$ (el p-valor), sino, más bien, $P(p|D)$, es decir, la probabilidad del parámetro dados los datos.
- De otra manera, qué aprendemos sobre el parámetro a partir de la observación de unos datos.
```{r setup, include=FALSE}
knitr::opts_chunk$set(echo = FALSE)
```

## R Markdown

This is an R Markdown presentation. Markdown is a simple formatting syntax for authoring HTML, PDF, and MS Word documents. For more details on using R Markdown see <http://rmarkdown.rstudio.com>.

When you click the **Knit** button a document will be generated that includes both content as well as the output of any embedded R code chunks within the document.

## Slide with Bullets

- Bullet 1
- Bullet 2
- Bullet 3

## Slide with R Output

```{r cars, echo = TRUE}
summary(cars)
```

## Slide with Plot

```{r pressure}
plot(pressure)
```

